臺灣桃園地方法院民事判決　　　　　　　100年度訴字第125號
原　　　告　黃貴
訴訟代理人　蘇顯讀律師
被　　　告　黃義鰲　　已歿）.
　　　　　　黃義乞　　已歿）.
　　　　　　黃添明
　　　　　　黃金妹
　　　　　　卓美珠
上列當事人間請求分割共有物等事件，本院判決如下：
    主  文
原告之訴駁回。
訴訟費用由原告負擔。
    事  實  及  理  由
甲、原告起訴主張，坐落桃園縣中壢市○○段647 地號土地（下
    稱系爭土地）為兩造所共有，應有部分各如附表所示。而系
    爭土地並無因使用目的不能分割之情事，兩造亦無不分割之
    約定，復未能協議分割方法，原告自得依民法第823 條第1
    項、第824 條第2 項之規定，請求予以裁判分割系爭土地，
    並由原告分得如附圖所示A 部分之土地。又被告原告既得分
    到如附圖所示A 部分之土地，而被告黃金妹所有坐落在如附
    圖所示A 部分土地上之建物自無占有之正當權源，原告得另
    依民法第767 條之規定，請求被告黃金妹拆屋還地，並依民
    法第179 條之規定，請求被告黃金妹返還占有如附圖所示A
    部分土地所獲得相當於租金之不當得利。為此，爰依法提起
    本件訴訟等語。並為訴之聲明：(1)請准將系爭土地原物分割
    ，由原告取得如附圖所示A 部分之土地，系爭土地之其餘部
    分則由被告保持共有。(2)被告黃金妹應將坐落如附圖所示A
    部分土地上之建物拆除，將該部分之土地返還原告。(3)被告
    黃金妹應給付原告新臺幣（下同）46,940元及自民國100 年
    1 月1日起至返還前項土地之日止，按月給付原告1,123元。
乙、被告黃添明、黃金妹、卓美珠則以：同意分割，但不同意原
    告之分割方法等語，資為抗辯。並為答辯聲明：駁回原告之
    訴。
丙、得心證之理由：
一、按原告之訴，原告或被告無當事人能力者，法院應以裁定駁
    回之，但其情形可以補正者，審判長應定期間先命補正，民
    事訴訟法第249 條第1 項第3 款定有明文；是當事人若在起
    訴前已經死亡，則其於起訴時已無當事人能力，且依情形無
    補正可能，自無庸先命補正。再按請求分割公同共有物之訴
    ，為固有之必要共同訴訟，應由同意分割之公同共有人全體
    一同起訴，並以反對分割之其他公同共有人全體為共同被告
    ，於當事人適格始無欠缺；原告起訴於當事人適格有欠缺者
    ，係屬訴無理由，法院應以判決駁回之，不得認為不合法，
    以裁定形式予以裁判，最高法院37年上字第7366號、29年抗
    字第347 號判例意旨亦足參照。是固可知原告或被告無當事
    人能力者，法院應認原告之訴為不合法，以裁定駁回之；倘
    當事人之適格有欠缺者，法院則應認原告之訴為無理由，以
    判決駁回之。然在訴訟標的對於共同訴訟之各人必須合一確
    定之情形，而原告逕列無當事人能力之人為對造當事人，此
    無當事能力人與其他當事人又屬必須合一確定時，則應認其
    當事人適格顯有欠缺，應以判決駁回之（最高法院90年度台
    上字第1322號裁判意旨可供參考）。末按原告之訴，依其所
    訴之事實，在法律上顯無理由者，法院得不經言詞辯論，逕
    以判決駁回之，民事訴訟法第249 條第2 項另有明文。
二、經查，原告主張系爭土地為兩造所共有，各人之應有部分如
    附表所示，而被告黃金妹有建物坐落在如附圖所示A 部分土
    地上等事實，固據提出土地所有權狀、土地登記謄本、地籍
    圖謄本各1 份附卷可稽（均為影本，見本院卷第6 頁至第8
    頁、第10頁、第11頁），並經本院依職權履勘現場及囑託桃
    園縣中壢地政事務所測量人員測量無誤，有勘驗筆錄、現場
    照片8 張及上開地政事務所以100 年6 月15日中地測字第
    1001003059號函所附複丈日期為100 年5 月26日之複丈成果
    圖在卷可按（見本院卷第68頁至第71頁、第113 頁至第116
    頁），是固可認定為真實。然查，本件原告起訴所列為被告
    之黃義鰲、黃義乞已分別於起訴前之日據時期昭和8 年2 月
    23日、昭和20年4 月11日死亡，有其等之戶籍登記簿謄本之
    影本在卷可稽（見本院卷第59頁、第63頁），並經本院依職
    權函查被告黃義乞之戶籍相關資料無誤，有桃園縣中壢市戶
    政事務所100 年3 月3 日桃中戶字第1000001925號函附卷足
    憑（見本院卷第79頁、第80頁）。揆諸上揭法律規定及說明
    ，本件原告請求分割系爭土地之部分，其當事人適格顯有欠
    缺，自應駁回。原告請求分割系爭土地之部分，既應駁回，
    則原告所主張其可分得系爭土地中如附圖所示A 部分之土地
    ，自亦無據；原告進而更主張其得以如附圖所示A 部分土地
    所有權人之地位，請求被告黃金妹拆除如附圖所示A 部分土
    地上之建物及給付相當於租金之不當得利部分，依其所訴之
    事實，在法律上即顯然無理由，亦無可採。
三、從而，原告依民法第823 條第1 項、第824 條第2 項規定之
    法律關係，請求分割系爭土地之部分，其當事人不適格，在
    法律上顯無理由；另原告依民法第767 條、第179 條規定之
    法律關係，請求被告黃金妹拆屋還地及給付不當得利之部分
    ，則依其所訴之事實顯然不能獲得勝訴之判決，在法律上亦
    顯無理由，爰均不經言詞辯論，逕以判決駁回之。
據上論結，本件原告之訴為無理由，依民事訴訟法第249 條第2
項、第78條，判決如主文。
中    華    民    國   100    年    9     月    21    日
              民事第二庭    法  官  張震武
以上正本係照原本作成
如對本判決上訴，須於判決送達後20日內向本院提出上訴狀
中    華    民    國   100    年    9     月    21    日
                            書記官  顏伯儒
附表：
┌──┬────┬─────┬──────────────┐
│編號│ 共有人 │應有部分  │            備註            │
├──┼────┼─────┼──────────────┤
│1.  │黃義鰲  │8分之2    │地號：桃園縣中壢市○○段第  │
├──┼────┼─────┤      647 地號              │
│2.  │黃義乞  │8分之2    │面積：562平方公尺           │
├──┼────┼─────┤地目：建                    │
│3.  │黃添明  │8分之1    │使用分區：（空白）          │
├──┼────┼─────┤使用地類別：（空白）        │
│4.  │黃金妹  │8分之1    │公告土地現值：13,800元      │
├──┼────┼─────┤                            │
│5.  │黃貴    │8分之1    │                            │
├──┼────┼─────┤                            │
│6.  │卓美珠  │8分之1    │                            │
└──┴────┴─────┴──────────────┘